【裁判字號】    92,裁,1080
【裁判日期】    920807
【裁判案由】    綜合所得稅
【裁判全文】
最  高  行  政  法  院  裁  定                  九十二年度裁字第一○八○號
    上  訴  人  財政部高雄市國稅局
    代  表  人  乙○○
    被 上訴 人  甲○○
右當事人間因綜合所得稅事件，上訴人對於中華民國九十一年五月二十四日高雄高等
行政法院九十一年度簡字第三號判決，提起上訴，本院裁定如左：
    主  文
上訴駁回。
上訴審訴訟費用由上訴人負擔。
    理  由
按對於適用簡易程序之裁判提起上訴或抗告，須經本院許可，且該許可以訴訟事件所
涉及之法律見解具有原則性者為限，行政訴訟法第二百三十五條定有明文。次按凡公
債、公司債、各種短期票券、存款及其他貸出款項利息之所得，應合併計算為個人綜
合所得總額課稅，固為行為時所得稅法第十三條及第十四條第一項第四類所明定；惟
「財政部中華民國七十二年二月二十四日（七二）台財稅字第三一二二九號函示所屬
財稅機關，對於設定抵押權為擔保之債權，並載明約定利息者，得依地政機關抵押權
設定及塗銷登記資料，核計債權人利息所得，課徵所得稅，當事人如主張其未收取利
息者，應就其事實負舉證責任等語，係對於稽徵機關本身就課稅原因事實之認定方法
所為之指示既非不許當事人提出反證，法院於審判案件時，仍應斟酌全辯論意旨及調
查證據之結果，判斷事實之真偽，並不受其拘束。」業經司法院釋字第二一七號解釋
在案。且「所得稅之徵收，以已實現之所得為限，不包括可能所得在內，尚未受償之
利息，係屬債權之一部，不能認為所得稅法第八條第四款前段之來源所得，自不得課
徵所得稅。否則債權人於未曾受領利息之前，先有繳納所得稅之義務，稅法本旨，當
非如是。」本院亦著有六十一年度判字第三三五號判例可資參照。查本件被上訴人於
原審起訴主張其債務人蔡得福、黃木連於民國八十九年一月十八日出具證明書，證明
被上訴人自八十五年四月二十二日起確未收取利息，彼二人均有行為能力，所簽署文
件具法律效力，且依該份證明書已足證明被上訴人自八十五年四月二十二日起確未收
得利息，依財政部五十三年五月二十七日台財稅發第○三七九一號令，所得稅之徵收
，應以有所得為先決條件，如無所得強令課稅，亦為法所不許，另財政部六十六年八
月三日台財稅第三五一○九號函釋，個人以不動產向他人抵押借款，如經調查債權人
確未取得利息，不得課徵其他所得稅，亦不得設算債務人運用該款之所得，課徵債務
人之所得稅。被上訴人借款予蔡得福、黃木連新臺幣（下同）五百萬元，有本票及系
爭抵押權可證，至抵押權存續期間八十六年四月二十一日屆滿後，因本息未還，乃就
未償之本息，加計三位債權人各再增加貸予債務人一百萬元，合計核定本金最高限額
為二千四百萬元之抵押權，被上訴人權利範圍亦為三分之一；因債務人屆期本息均未
清償，乃於八十七年十月十二日聲請強制執行，但拍賣結果亦完全未受清償，故被上
訴人並無上訴人所稱之利息所得，上訴人卻為抵押利息之設算，於法自有未合等語。
原審以本件依抵押權設定登記資料之記載，系爭抵押權所擔保之債權雖有利息之約定
，惟經斟酌辯論意旨及調查證據之結果，認上訴人徒以被上訴人參與分配聲明書及抵
押權登記資料認定被上訴人之債權，尚嫌率斷，被上訴人主張其於八十六年度未收取
系爭抵押權所擔保債權之利息，而無系爭利息所得，應可採取。而上訴人僅憑地政機
關就本件抵押權設定登記資料之記載，即認定被上訴人八十六年度有系爭利息所得，
而併課其當年度之綜合所得稅，核定補徵此部分之稅額，其處分自屬違法，訴願決定
予以維持，亦有未合。因而依簡易程序判決，將訴願決定及原處分均予撤銷。茲上訴
意旨仍執詞謂原審據以二千萬元之本金終未獲償而認被上訴人第一階段及第二階段抵
押權之利息所得均未實現，除有違經驗法則外，亦有不適用法規導致論理上錯誤之情
形，上訴人自得提起上訴。又有關系爭抵押權利息之約定，被上訴人及債務人蔡得福
均於原審自承為每月月息二分，卻於地政機關登記為「按中央銀行核定放款利率計算
利息」，顯有致上訴人未能核課正確利息所得之意圖。被上訴人復主張未收取利息，
然與債務人堅詞於借款後，曾支付被上訴人數個月利息亦有未合，是被上訴人對系爭
抵押權未善盡提出證據資料之義務，自不得推翻上訴人已認定收付實現之事實。又本
件如前所述，既經原審查明，系爭第一階段抵押權之應付利息二、九七五、○○○元
於八十六年四月二十二日轉入系爭第二階段抵押權之本金，則該利息二、九七五、○
○○元即已於八十六年度實現，按被上訴人權利範圍三分之一計算應為九九一、六六
七元，尚較上訴人原計算抵押利息所得五一七、七三二元為高，益徵上訴人之原核定
並無不合云云。惟查上訴人主張各節，業據原審判決詳予審酌，並明不足採取之理
由，上訴人以其對法律上見解之歧異，仍執陳詞提起上訴，然並無所涉及之法律見解
具有原則性，揆之首揭規定，其上訴即不應許可。應予駁回。
依行政訴訟法第二百四十九條第一項前段、第一百零四條、民事訴訟法第九十五條、
第七十八條，裁定如主文。
中    華    民    國    九十二      年      八        月      七        日
                    最 高 行 政 法 院  第 五 庭
                                審 判 長 法  官      徐  樹  海
                                         法  官      蔡  進  田
                                         法  官      鄭  淑  貞
                                         法  官      林  家  惠
                                         法  官      林  茂  權
右  正  本  證  明  與  原  本  無  異
                                         法院書記官  王  褔  瀛
中    華    民    國    九十二      年      八        月      七        日


司法院資訊處製作；財團法人民間司法改革基金會備份。
